【裁判字號】    97,上易,323
【裁判日期】    970522
【裁判案由】    傷害等
【裁判全文】
臺灣高等法院刑事判決                 97年度上易字第323號
上  訴  人  臺灣臺北地方法院檢察署檢察官
上  訴  人
即  被  告  丙○○
上列上訴人因被告傷害案件，不服台灣台北地方法院九十六年度
易字第三三四號，中華民國九十七年一月二十二日第一審判決（
起訴案號：台灣台北地方法院檢察署九十六年度偵字第一五三二
八號），提起上訴，本院判決如下：
    主  文
上訴駁回。
    事  實
一、甲○○、乙○○與丙○○皆為台北市松山區○○○路○段五
    十五之一號十二樓財團法人台北市義和堂（以下簡稱義和堂
    ）之董事，乙○○、甲○○於民國九十六年二月十六日中午
    在義和堂之辦公室，因董監事選舉事宜與丙○○發生口角，
    乙○○自丙○○背後勒住丙○○頸部，再與甲○○聯手毆打
    丙○○，致丙○○受有臉、頭皮及頸之挫傷，眼除外十五×
    十五公分、腹挫傷十三×二公分紅腫、背挫傷十五×三公分
    紅腫二處十九×二公分及十×四公分紅腫各一處等傷害（乙○○傷害犯行，業經本院判處拘役五十日，如易科罰金以新
    台幣〈下同〉一千元折算一日，減為拘役二十五日，如易科
    罰金以一千元折算一日確定，甲○○傷害犯行，業經本院判
    處拘役四十日，如易科罰金以一千元折算一日，減為拘役二
    十日，如易科罰金以一千元折算一日確定），當時有兩位不
    詳姓名族人見狀，分別把甲○○與乙○○架開，而丙○○見
    甲○○、乙○○被架開後，明知其所有置於口袋內之防身噴
    霧器一瓶含有辣椒精成分，如持之朝人臉部噴灑，會造成眼
    睛有灼熱刺激感，使眼睛受到化學灼傷，丙○○亦明知防身
    噴霧器噴灑時，因噴出物為氣體會波及旁人，已能預見會造
    成旁人眼睛受到化學灼傷亦沒有顧忌，因被打而心生不滿，
    基於普通傷害之犯意，見甲○○被人架開，來不及反應之際
    ，即持其所有防身噴霧器朝甲○○臉部噴去，使甲○○受有
    雙眼角膜化學性灼傷，次發性青光眼之傷害，噴霧器內藥物
    噴出時，同時波及站在甲○○旁邊之乙○○，使乙○○亦受
    有左眼化學性灼傷之傷害，丙○○則趁機逃離現場，後於偵
    查中交出其所有用以傷害甲○○、乙○○之防身噴霧器一瓶
    。
二、案經被害人甲○○、乙○○訴由台灣台北地方法院檢察署檢
    察官偵查起訴。
    理  由
一、訊據上訴人即被告丙○○否認有傷害犯行，辯稱：「…甲○○被架開後又衝過來，我才噴他的…因為他（甲○○）要繼
    續攻擊我，我才會噴他，我沒有噴他的眼睛，我是朝他下顎
    噴，我使用的噴霧器並非一般的噴霧器，它噴出來是一坨…
    乙○○在原審也表示他是站在我的旁邊，並非站在甲○○旁
    邊，如果他有被噴霧器噴到，那麼他是站在甲○○旁邊，而
    非站在我旁邊…甲○○既然說他們二人同時被只到，為何甲○○到院的時間與乙○○到院的時間相差半個多小時」（九
    十七年三月四日本院準備程序筆錄第二頁、第三頁）、「…
    我是被他們二人（李又通、乙○○）打，我是為了自保，才
    會使用防狼噴霧劑…我是噴到甲○○下顎，乙○○站在我旁
    邊，我根本沒有碰到他的衣角、汗毛…因為他（甲○○）又
    衝過來，我才噴他…沒有第三人波及，也就是他（甲○○）
    被我噴時，是有人架住他的…乙○○的部分，他是站在我的
    左後面，從我脖子勒倒我的，防狼噴霧劑噴出時，是一坨而
    非散霧狀的…乙○○如果同受波及，為何他就醫與甲○○就
    醫相隔半小時，沒有同時就醫…」（九十七年五月八日本院
    審判筆錄第二頁、第七頁）等語。
二、經查：
  (一)被告持防身噴霧劑朝甲○○臉部噴，噴劑亦波及站在甲○○
    身旁之乙○○，致甲○○雙眼角膜化學性灼傷化學性灼傷，
    乙○○受有左眼化學性灼傷之事實，已據證人即告訴人甲○○、乙○○指述甚詳，並有診斷證明書二紙（九十六年度他
    字第三七七九號卷第六、七頁）在卷可稽。
  (二)而被告始終辯稱係遭甲○○、乙○○二人聯手毆打後，才持
    噴霧器朝甲○○臉部噴，雖證人甲○○及乙○○皆否認有聯
    手毆打被告之犯行，均證稱：被告與甲○○發生口角後，被
    告突然持噴霧器朝甲○○噴去，乙○○見狀把被告推倒，乙○○也跌倒，後就被人架開云云。然甲○○先與被告發生口
    角，乙○○即勒住被告頸部，後再與甲○○聯手毆打被告部
    分，已據被告供述甚詳，且觀諸卷附被告受傷診斷證明書（
    九十六年度他字第三七七九號卷第二十四頁），被告受有臉
    、頭皮及頸之挫傷，眼除外十五×十五公分、腹挫傷十三×
    二公分紅腫、背挫傷十五×三公分紅腫二處十九×二公分及
    十×四公分紅腫各一處等傷害，若如證人甲○○及乙○○所
    述，僅是推倒被告，則被告應僅是背挫傷而已，豈會臉、頭
    皮、頸部、腹部亦會有傷？從而證人甲○○及乙○○確有聯
    手毆打被告之犯行無疑，且證人甲○○傷害犯行，業經本院
    判處拘役四十日，如易科罰金以一千元折算一日，減為拘役
    二十日，如易科罰金以一千元折算一日確定，證人乙○○傷
    害犯行，業經本院判處拘役五十日，如易科罰金以新台幣一
    千元折算一日，減為拘役二十五日，如易科罰金以一千元折
    算一日確定，有本院九十六年度上易字第二○四○號判決（
    原審卷第六頁、第七頁），足證證人甲○○及乙○○確有聯
    手毆打被告。
  (二)又被告於上述時、地經證人甲○○、乙○○聯手毆打後，持
    噴霧器朝證人甲○○臉部噴一節，固據被告供承在卷，然被
    告始終主張其所為係正當防衛，並於九十七年一月十五日原
    審審理時稱：因為甲○○被架住後還要再衝過來，所以才用
    噴霧器噴云云，惟質之被告，究竟何人架住告訴人甲○○、
    乙○○一節，被告則稱：不記得等語，查無積極證據足以證
    明告訴人甲○○於被架開後，還有再要衝向被告之行為，且
    依被告所述：「…我是先拿百達斐麗的手錶放進口袋，順手
    從外套內口袋拿出噴霧器來噴他們…（你是何時拿出噴霧器
    ？）我從地上站起來，當時有人將他們架開…」（九十六年
    五月三十日偵查筆錄，九十六年度他字第三七七九號卷第四
    十頁、第四十一頁）、「…他們把他（甲○○）架開後，我
    就拿起來噴過去，也沒有固定噴哪裡…」（九十六年七月十
    日原審九十六年度易字一五二四號甲○○、乙○○傷害案件
    審判筆錄第五頁）、「…對於甲○○部分…他被我噴時，是
    有人架住他的…」（九十七年五月八日本院審判筆錄第七頁
    ）等詞，顯然被告持噴霧朝證人甲○○噴時，證人甲○○係
    被人架住，並無再攻擊被告之動作，被告顯是『怕再被打』
    就主動攻擊甚明。按正當防衛，必須有現在不法之侵害存在
    ，且動手之人僅有防衛之意，始能成立，而當時證人甲○○
    及乙○○已被人架開，被告所受不法侵害，已不存在，自無
    構成正當防衛之可能，且被告亦供稱：「因為我怕他們繼續
    打我，因為我先被打」（九十七年一月十五日原審審判筆錄
    ，原審卷第二十七頁反面），足見並無防衛之意甚明。從而
    被告辯稱：係正當防衛云云，並不可採。
  (三)至被告另辯稱：僅噴甲○○，不知乙○○為何眼睛亦會受傷
    云云，而被告所持噴霧器含有辣椒精成分，觸及皮膚或眼睛
    會有灼熱刺激感，且被告使用之防身噴霧器自稱射擊速度比
    一般噴霧劑快八倍，可達每小時一四五公里，直徑範圍可達
    三十公分，此有被告所提防身噴霧器說明書可憑（九十六年
    度他字第三七七九號卷第十五頁），且被告所使用噴霧器與
    證人甲○○上衣經送鑑定，確均含有苯甲醇及辣椒精成分，
    亦有內政部警政署刑事警察局九十六年七月五日刑鑑字第○
    九六○○八九七○一號鑑定書附卷為證（九十六年度他字第
    三七七九號卷第一三二頁），堪認被告供述：係持扣案噴霧
    器噴甲○○之詞，為可採信。再據被告所提出上開噴霧器說
    明書所載，射擊速度比一般噴霧劑快八倍，可速每小時一四
    五公里，直徑達三十公分，而證人甲○○與乙○○斯時剛因
    聯手毆打被告而被人架開，因證人甲○○與乙○○是聯手毆
    打被告，兩人自會站得很近，該噴霧器射擊速度快、直徑達
    三十公分，縱使被告係針對證人甲○○臉部射擊，因證人甲○○與證人乙○○站立很近，證人乙○○因此受到波及，並
    無違常理之處，此由財團法人長庚紀念醫院林口分院診斷證
    明書二紙、長庚醫院林口分院九十六年五月二十五日（九六
    ）長庚院法字第○四三三號函及檢送之甲○○、乙○○病歷
    資料（九十六年度他字第三七七九號卷第六頁、第七頁、第
    五十五頁至第一○七頁）、長庚醫院林耳分院九十七年四月
    十五日（九七）長庚院法字第○二二一號函（本院卷），可
    知證人甲○○是整臉被噴，兩眼角膜均受化學性灼傷，次發
    青光眼，由九十六年二月十六日住院至九十六年三月一日出
    院（十七日、十九日至二十四日、二十六日、二十七日，因
    逢農曆春節，均各請假四小時），證人乙○○僅左眼結膜發
    炎，角膜及輪部化學性灼傷，經治療後，當日即離院，未再
    回診自明。由上足證，被告明知使用噴霧器朝證人甲○○噴
    擊，有噴擊到證人甲○○旁邊之證人乙○○，造成證人乙○○眼睛受傷之預見，因仍射擊，顯有傷害證人乙○○之不確
    定故意甚明，從而證人乙○○之傷，自係被告造成無疑，被
    告自不能以未朝乙○○射擊而免責。至於證人乙○○於九十
    七年一月十五日原審審理時稱：「我是被被告波及到的，我
    當時站在被告…的旁邊，也不是站在被告的後面，我不是站
    在甲○○的旁邊…」（原審卷第二十九頁），惟此與證人乙○○於九十六年五月三十日偵查陳述：「他（被告）就拿不
    明東西向甲○○噴，甲○○大叫一聲眼睛瞎了，我剛好站在
    他旁邊，我將丙○○拉開…」（九十六年度他字第三七七九
    號卷第四十頁）與不符，且證人甲○○於九十六年五月三十
    日偵查時亦證稱：「…主要是對我噴，剛好乙○○站我在（
    站在我之誤）旁邊，也有被噴到一些…」（偵查卷第三十九
    頁），參以證人乙○○之眼睛受有左眼結膜發炎，角膜及輪
    部化學性灼傷，詳如前述，顯然證人乙○○所稱：「我不是
    站在甲○○的旁邊」與事實不符，並不足採。
  (四)被告明知其所持防身噴霧器含有辣椒精成分，如持之朝人臉
    部噴灑，會造成眼睛有灼熱刺激感，使眼睛受到化學灼傷，
    惟仍然持之朝甲○○臉部射擊，造成甲○○雙眼角膜化學性
    灼傷，次發性青光眼，也波及站在甲○○身旁之乙○○受有
    左眼化學性灼傷，此有驗傷診斷書二紙可證（九十六年度他
    字第三七七九號卷第六、七頁），是被告之行為與證人甲○○、乙○○之傷害，顯有因果關係，並有噴霧器一瓶扣案可
    證，本案罪證明確，被告犯行堪以認定。
三、核被告所為，係犯刑法第二百七十七條第一項之傷害罪，被
    告以一行為傷害二人，為想像競合犯，應依刑法第五十五條
    規定從一傷害罪論處。起訴意旨認被告對乙○○所為，係犯
    過失傷害罪，惟被告明知噴霧器射擊後直徑有三十公分寬，
    乙○○與甲○○站立很近，朝甲○○射擊會波及乙○○，被
    告自有預見會噴到乙○○，造成乙○○受傷之不確定故意甚
    明，而乙○○因被告行為致受傷害之基本社會事實既經起訴
    ，爰依刑事訴訟法第三百條規定變更起訴法條。
四、原審以被告犯罪事證明確，並變更起訴法條，依刑法第二百
    七十七條第一項、第四十一條第一項前段、第五十五條、刑
    法施行法第一條之一，審酌被告未賠償證人甲○○、乙○○
    、係因證人甲○○、乙○○先攻擊被告才造成被告反擊、甲○○、乙○○各自受傷部位為眼睛及所受傷害程度、被告否
    認犯行等一切情狀，量處有期徒刑三月，及諭知以一千元折
    算一日之易科罰金折算標準，另以被告行為係在九十六年四
    月二十四日以前，依中華民國九十六年罪犯減刑條例第二條
    第一項第三款、第七條規定（贅引同法第九條），減為有期
    徒刑一月又十五日，並諭知以一千元折算一日之易科罰金折
    算標準，扣案防身噴霧器一瓶為被告所有，供犯罪所用，依
    刑法第三十八條第一項第二款規定沒收。其認事用法及量刑
    ，洵無不當，是原判決應予維持。檢察官循告訴人甲○○、
    乙○○請求上訴，以原審對被告量刑過輕，指摘原判決不當
    ，及被告否認犯罪，均無理由，其等上訴，均應予駁回。
據上論斷，應依刑事訴訟法第三百六十八條，判決如主文。
本案經檢察官黃和村到庭執行職務。
中    華    民    國    97    年    5     月    22    日
                  刑事第十三庭  審判長法  官 曾德水
                                      法  官 梁耀鑌
                                      法  官 林婷立
以上正本證明與原本無異。
不得上訴。
                                      書記官 王增華
中    華    民    國    97    年    5     月    27    日
附錄法條：
中華民國刑法第二百七十七條
（普通傷害罪）
傷害人之身體或健康者，處三年以下有期徒刑、拘役或一千元以
下罰金。
犯前項之罪因而致人於死者，處無期徒刑或七年以上有期徒刑；
致重傷者，處三年以上十年以下有期徒刑。


司法院資訊處製作；財團法人民間司法改革基金會備份。
